【裁判字號】    88,訴,777
【裁判日期】    891023
【裁判案由】    妨害自由等
【裁判全文】
臺灣高雄地方法院刑事判決                          八十八年度訴字第七七七號
    公  訴  人  臺灣高雄地方法院檢察署檢察官
    被      告  丙○○
    選任辯護人  紀錦隆
                施旭錦
右列被告因妨害自由案件，經檢察官提起公訴（八十八年度偵字第四三八六號），本
院判決如左：
    主  文
丙○○共同以強暴、脅迫方法剝奪他人行動自由，處有期徒刑柒月。
    事  實
一、丙○○與乙○○、丁○○夫婦二人因經營花坊生意往來，乙○○與丁○○所經營
    之花坊共積欠丙○○貨款新台幣（下同）二十一萬餘元，丙○○數次催討均未果
    。詎丙○○於八十七年七月七日上午九時許，夥同其外甥吳承霖（其稱呼丙○○
    為姨丈）及吳承霖之朋友綽號「阿志」姓名不詳之成年人（另經公訴人簽分偵辦
    ），至高雄縣旗山鎮○○○路四八八號乙○○、丁○○所開設之花店中，再次催
    討債務，因乙○○（財務均由乙○○處理）不在花店，又向丁○○催討未果，丙○○為迫使丁○○於當天能償還債務，竟與該二名男子基於共同犯意之聯絡，先
    於上開花店中由吳承霖出手毆打丁○○，致丁○○心生畏懼；並欲典當丁○○持
    有其岳父所有之汽車抵債，遂由吳承霖取走該車之鑰匙加以扣留，因丁○○未能
    交出行車執照，復於當日上午十時許將丁○○脅持上車，將其載至高雄市○○○
    路五號四樓之九即乙○○之租處，欲拿行車執照並迫使乙○○出面解決債務，因
    又未能如願，吳承霖又踹丁○○二次。丁○○因吳承霖之毆打、腳踹，致受有右
    眼臉周圍輕微腫（3cm×2cm）、右眼內出血及胸部呼吸痛等傷害。丙○○因要趕
    回台南至彰化花市購貨，復於當日中午十二時許與吳承霖及綽號「阿志」之人，
    先將丁○○載至位於台南市之丙○○所經營之花店後，再逼丁○○設法還債，丁○○遂聯絡乙○○所參與之民間互助會會首甲○○，商討要取得乙○○所標得該
    次會款用以償債之事宜，談妥後，遂由吳承霖及綽號「阿志」之人及基於共同犯
    意聯絡之丙○○之女柯明佩（未據公訴人起訴）與丁○○四人，於當日下午六時
    許，至旗山該互助會會首甲○○處取得五萬元後，再於當日晚上八時許，將丁○○載回其位於高雄縣旗山鎮○○○路四八八號之花店，並於該處逼迫丁○○簽立
    由柯明佩向文具店所購買，由吳承霖口述內容，表示願出讓其花店中冷藏鮮花之
    冰箱二只之讓渡書二份後，吳承霖、綽號「阿志」之人及柯明佩始交還汽車鑰匙
    並離去，丁○○始重獲自由。
二、案經丁○○、乙○○訴由高雄縣警察局林園分局報請臺灣高雄地方法院檢察署檢
    察官偵查起訴。
    理  由
一、訊據被告丙○○固坦承有於前揭時地夥同吳承霖、綽號「阿志」之人至高雄縣旗
    山鎮找告訴人乙○○、丁○○催討債務，並將告訴人丁○○載往高雄市○○○路
    五號四樓之九及被告丙○○設於台南市之花店後，再由吳承霖、綽號「阿志」之
    人及柯明佩將告訴人載回高雄縣旗山鎮後，取得會款五萬元，及告訴人丁○○簽
    立讓渡書等情不諱，惟矢口否認有何傷害及妨害自由之犯行，辯稱：當天伊去收
    花款，乙○○不在，胡志雄說錢由他太太親自處理，所以叫伊載他至高雄市找乙○○；但至高雄市後沒有找到乙○○，因伊急著要去彰化買花，便將丁○○載至
    台南市，是丁○○自己要跟去的云云。惟查：
（一）右揭事實業據告訴人丁○○指訴歷歷，而證人吳承霖雖到庭證稱：伊只打丁○○一巴掌，不知他右臉會受傷，伊也沒用腳踹他等語（參本院八十八年十一月
      十七日訊問筆錄），惟證人即互助會會首甲○○亦到庭結證稱：伊有看見丁○○眼睛有受傷‧‧‧等語（參本院八十八年十月四日訊問筆錄），是證人吳承
      霖既為利害關係人，且坦承有打胡志雄一巴掌，上開否認犯行顯係避重就輕之
      詞，尚難採信；而證人甲○○與告訴人、被告等雙方既無利害關係，既證稱丁○○眼睛有受傷，再參諸與附卷之驗傷診斷書所述丁○○眼臉周圍之受傷情形
      相符，其證詞自堪採信。是被告丙○○、吳承霖及綽號「阿志」之人等人，有
      對告訴人胡志雄施以強暴之情，即堪認定。
（二）按以其他非法方法，剝奪他人之行動自由，仍在於行為人所使用之方法是否足
      以侵害或限制被害人之行動可能性，被害人並不知其自由業已喪失，或被害人
      已有離去之意思決定，但因行為人所實施之行為，使其意思決定未能實現，均
      可構成該罪。又該罪既遂、未遂之標準，乃以行為客體行動自由之喪失與否為
      定，行為客體已在行為主體實力支配之下，已無能力依其意思決定而自由行動
      ，即本罪之既遂，如已將被害人脅持登車，已屬犯罪既遂（最高法院六十一年
      台上字第二八八一號判例供參）。查告訴人丁○○既遭被告等人毆打在先，已
      心生畏懼，造成其心理上之被強制之狀態，足以妨礙其意思決定自由與依其意
      思決定而行動之自由，其後被脅持上車從旗山至高雄乙○○租處找乙○○及拿
      行車執照，揆諸上開判例意旨，被告所為自該當上開以強暴脅迫之方法，剝奪
      他人之行動自由罪之既遂犯。辯護意旨稱被告花店位於台南市○○路小北夜市
      對面，係台南市最熱鬧地區之一，請求履勘現場；及聲請訊問證人即被告之花
      店員工楊明宗，以證明該花店為熱鬧地區，並無私行拘禁告訴人丁○○之情事
      ，應與公訴人起訴之以非法方法剝奪他人之行動自由罪之構成要件無涉，核無
      准許履勘現場及傳訊該證人之必要。辯護意旨又稱告訴人位於高雄縣旗山鎮○○○路四八八號之花店，附近商家林立，另乙○○位於高雄市○○○路五號四
      樓之九之租處，附近有加油站、消防隊、派出所，丁○○若有遭挾持、毆打，
      可請店員報警、或請管理員報警、或自行跑到隔鄰不到五十公尺之派出所報案
      等情，經本院到現場履勘，該地點之情況確如辯護意旨所述無訛，有本院八十
      八年十二月十日之勘驗筆錄附卷可佐，惟依本院上開認定被告犯行之事實，應
      與該地點是否熱鬧無關，是此部分之辯護，亦難為被告有利之認定。
（三）此外復有告訴人受如事實欄所述傷害之驗傷診斷書一紙在卷可佐，本件事證明
      確，被告犯行足堪認定。
二、按以強暴脅迫之非法方法，剝奪他人之行動自由，往往會造成被害人遭受普通傷
    害之結果，此乃強暴脅迫行為之當然結果，除行為人另有傷害之故意外，仍祗成
    立該罪，而無構成普通傷害罪之餘地（最高法院三○年上字第三七○一號判例足
    參）。查被告等人係為對告訴人討債，才對告訴人丁○○行強暴脅迫，其目的既
    在討債，難認其強暴脅迫行為會對丁○○另有傷害之故意，揆諸上開判例意旨，
    自無構成普通傷害罪之餘地，是以告訴人是否有提傷害告訴，自無審究之必要，
    公訴人認告訴人已合法提起告訴及辯護意旨認告訴人提起告訴之期間已罹於時效
    等情，均容有誤會；又刑法第三百零二條之妨害自由罪係妨害他人自由之概括規
    定，行為人具有一定之目的，以非法方法剝奪他人之行動自由者，除法律別有處
    罰較重之規定，應適用各該規定處斷外，如以使人行無義務之事，或妨害人行使
    權利為目的，而其強暴脅迫復已達於剝奪人行動自由之程度，即祇成立本罪不應
    再依同法第三百零四條論處。此見解學說雖有不同之看法，惟目前實務仍採上開
    見解（最高法院二十九年上字第二三五九號判例、二十九年上字第三七五七號判
    例足供參照）。本件被告係為達一取債之目的，而對告訴人丁○○施暴，造成其
    心理上之強制狀態，而脅持其上車至高雄市區、台南市區及回到旗山鎮，及嗣後
    又逼迫其簽立讓渡書，核其所為，係犯刑法第三百零二條第一項以強暴脅迫非法
    剝奪他人行動自由罪。被告上開行為為包括的一個實行行為之繼續，祇應論以單
    純一罪。公訴人認被告與吳承霖等人毆打告訴人丁○○成傷，另涉犯刑法第二百
    七十七條第一項之傷害罪嫌；及其等強迫告訴人簽立讓渡書並向會首取得會款五
    萬元後以償債，另犯刑法第三百零四條第一項之強制罪嫌等情，揆諸上開說明，
    容有誤會。被告丙○○與吳承霖、綽號「阿志」之人、柯明佩間，有犯意聯絡及
    行為分擔，為共同正犯（柯明佩為事中共犯，即於行為中始行加入成為共同正犯
    ）。審酌被告因告訴人欠其貨款，不思以合法途徑討債，即以強暴脅迫妨害他人
    之行動自由且致告訴人受傷等犯罪之動機、目的、手段、所生危害，及其犯後復
    狡卸犯行，未能與被害人達成和解等一切情狀，爰量處如主文所示之刑，以示懲
    儆。
三、據上論斷，應依刑事訴訟法第二百九十九條第一項前段、刑法第二十八條、第三
    百零二條第一項，罰金罰鍰提高標準條例第一條前段，判決如主文。
中      華      民      國      八十九      年      十    月    二十三  日
                                  臺灣高雄地方法院刑事第二庭
                                      法  官    劉建利
右正本證明與原本無異。
如不服本判決，應於判決送達後十日內，向本院提出上訴狀。
                                      書記官    洪生輝
中      華      民      國      八十九      年      十    月    二十四  日
附錄本案論罪科刑法條全文刑法第三百零二條第一項：
私行拘禁或以其他非法方法，剝奪人之行動自由者，處五年以下有期徒刑、拘役或三
百元以下罰金。


司法院資訊處製作；財團法人民間司法改革基金會備份。
